台灣高等法院民事判決　八十九年度上更(一)字第三六八號
　　上　訴　人　亦慶營造有限公司
　　法定代理人　賴泰文
　　被　上訴人　宜蘭縣頭城鎮公所
　　法定代理人　林樂善
右當事人間給付工程款事件，上訴人對於中華民國八十七年八月十九日臺灣宜蘭地方
法院八十六年度訴字第七八號第一審判決提起上訴，經最高法院第一次發回更審，本
院判決如左：
    主      文
原判決關於駁回上訴人後開第二項之訴部分，及該部分假執行之聲請，並訴訟費用之
裁判廢棄。
被上訴人應給付上訴人新台幣貳佰拾柒萬肆仟捌佰壹拾玖元，及自民國八十六年三
月二十日起，至清償日止，按週年利率百分之五計算之利息。
第一、二審及發回前第三審訴訟費用，由被上訴人負擔。
本判決命被上訴人給付部分，於上訴人以新台幣捌拾萬元為被上訴人預供擔保後得假
執行，但被上訴人如於假執行程序實施前以新台幣貳佰拾柒萬肆仟捌佰壹拾玖元為
上訴人預供擔保，得免為假執行。
    事      實
甲、上訴人方面：
一、聲明：求為判決：
  (一)原判決廢棄。
  (二)被上訴人應給付上訴人新台幣二百三十七萬四千八百一十九元，及自民國八十六
    年三月二十日起至清償日止，按週年利率百分之五計算之利息。
  (三)願供擔保，請准宣告假執行。
二、陳述：除與原判決及發回前本院判決記載相同者外，補稱略以：
  (一)「頭城鎮公所辦理工程工期核算要點」，如僅為被上訴人內部之行政規則，該要
    第十一點即毋庸規定：「本合約所定工期，不論為工作天或日曆天，星期例假日
    仍應照計工期，承包商不得異議。」，顯見上開要點對於系爭工程應適用之。
  (二)本件係被上訴人申請變更，其辦理變更設計與向主管機關申請變更設計之作業時
    間非上訴人所得控制。自系爭工程係於八十三年八月五日函覆核准設計，上訴人
    約於同年月十二日取得建造執照，旋進行裝設模板事宜，於模板完成後進行灌漿
    ，工作時間約為一天，即於八十三年八月二十二日申請勘驗，而於八十三年八月
    二十四日完成三樓頂板之勘驗等流程以觀，可證系爭工程之停工，實係因變更設
    計所致。被上訴人如認非可歸責於被上訴人，自應就其抗辯曾告知上訴人該變更
    設計僅係筆誤更正各層用途及增加戶外停車位，仍得繼續進行施工之變態事實為
    舉證。
  (三)依系爭合約第十九條規定，工程是否完成，只須上訴人認已完成，即可報請被上
    訴人初驗，初驗後，如有局部未完成之處，上訴人應在限期內修理完成，再行申
    請被上訴人複驗。是上訴人既於八十四年一月二十四日報完工請求驗收，自應以
    該日為完工日，如認上訴人尚有未盡之處，亦應由被上訴人定期命上訴人完成。
    況被上訴人所指未完成部分，係因被上訴人未告知上訴人應如何施作所致，非可
    歸責於上訴人，其所指未完成部分亦均已施作完畢。至於系爭新建活動中心因尚
    未能取得使用執照，致里民之相關活動仍須在舊有活動中心進行，可證非上訴人
    故為遲延拆除。
三、證據：除援用原審及發回前本院前審提出者外，補提：工程標單影本二紙為證。
乙、被上訴人方面：
一、聲明：求為判決：
  (一)上訴駁回。
  (二)第二審訴訟費用由上訴人負擔。
  (三)如受不利判決，請准供擔保免為假執行之宣告。
二、陳述：除與原判決記載相同者，茲引用之外，補陳略稱：
    被上訴人固曾委任建築師向宜蘭縣政府建設局申請樓層用途之變更。該申請，固
    須檢附原建造執照，但其經主管機關審核，於執照變更欄項登載變更文號及其內
    容概要後，即由主管機關歸還申請人。因該申請案僅係樓層用途變更及增加戶外
    停車位，非就原核定建築物工程設計圖樣加以變更，而不屬於建築法第三十九條
    所規定設計圖樣之變更，對於工程之進行不生影響。被上訴人因勘驗之需要，得
    隨時向宜蘭縣政府申請暫時發還建造執照，以供制作勘驗紀錄，或請求宜蘭縣政
    府勘驗人員依其勘驗結果，調出該建造執照，逕就勘驗之結果，在該建築執照之
    建築物施工過程勘驗紀錄欄加以註記。是被上訴人縱將建築執照連同申請變更案
    送交宜蘭縣政府建設局審查，亦無礙系爭工程之勘驗，自不影響上訴人對於系爭
    工程之施工。衡諸常情，苟對上訴人工期有影響，上訴人自已依合約約定，以書
    面向被上訴人申請免計工期，乃上訴人未曾於變更設計申請期間向被上訴人提出
    免計工期之申請，足見上訴人係因其他事故而擅自停工。
三、證據：除援用原審及發回前本院前審提出者外，補提：工程標單二紙及單價分析
    表、設計圖、工程竣工驗收表各乙份（均影本）為證。
丙、本院依職權函詢宜蘭縣政府建設局，就系爭工程於八十三年八月四日申請核准變
    更時，其建造執照繳回審核及申請歸還問題、系爭建物二樓頂板完成驗收後之三
    樓頂板須如何始得勘驗問題、舊有活動中心是否曾為保存登記等問題，並請檢送
    該局八十二年十一月八日建局管字第八五八三號建造執照及變更設計相關資料過
    院參辦。
    理　  　由
一、本件被上訴人之法定代理人已於九十一年三月一日變更為林樂善，有宜蘭縣政府
    府民行字第０九一００一六二三八號函附卷可參，其聲請承受訴訟，核無不合，
    應予准許，合先敘明。
二、本件上訴人起訴主張：伊於八十二年五月十日與被上訴人簽訂承攬合約（下稱系
    爭合約），承攬被上訴人之頭城鎮東北社區示範托兒所新建工程（下稱系爭工程
    ），約定合約總價為一千零四十萬元，如有增減，則按實際驗收數量結算，雙方
    約定於簽約後十日內開工，三百六十個日曆天內完成。伊於八十二年十二月十四
    日開工，於八十四年一月二十四日完工，其間依被上訴人招標時所附之「頭城鎮
    公所辦理工程工期核算要點」第八點規定，應扣除二十六個日曆天；又工程期間
    遭遇颱風，經被上訴人同意展延十五天；另八十三年行憲紀念日及八十四年開國
    紀念日應扣除三個日曆天；復因被上訴人向宜蘭縣政府提出聲請變更設計而停工
    一百十七日，依前開合約第十五條第二款之約定及工期核算要點之規定，工期應
    予延長，扣除上開天數後，伊應完工之日期為八十四年五月十八日，伊已於八十
    四年一月二十四日完工，自不負逾期之責。本件工程經結算結果，總價為九百五
    十八萬九千二百九十七元，伊於工程進行中合計領得工程款七百二十一萬四千四
    百七十八元，被上訴人尚欠二百三十七萬四千八百十九元未付等情，求為命被上
    訴人如數給付及加計自八十六年三月二十日起按法定遲延利息之判決（按關於利
    息部分，上訴人於第一審請求自八十四年十一月八日起算，於本院前審減縮自八
    十六年三月二十日即起訴狀繕本送達翌日起算）。
三、被上訴人則以：上訴人於八十二年十二月十四日開工，除施工期間遇颱風侵襲，
    經伊同意延展工期十五天，上訴人依約應於八十三年十二月二十三日完工。上開
    「頭城鎮公所辦理工程工期核算要點」係伊內部之行政規則，系爭合約並未將上
    開要點作為契約之一部，上訴人不得主張依上開要點扣除工期；又伊向宜蘭縣政
    府申請變更設計僅係有關樓層用途之變更，並不影響上訴人施工，上訴人擅自停
    工，核屬可歸責於其己之事由，自不得以之請求延長工期；另上訴人雖於八十四
    年一月二十四日函報完工，然經伊之承辦人員數次赴現場勘查，發現仍有部分工
    程未完成，不符報請初驗之約定，嗣伊為免系爭工程完工遙遙無期，不得已始於
    同年九月十九日辦理驗收結算，核計上訴人已逾期二百七十天，依合約第二十三
    條約定，伊得請求上訴人給付七百七十六萬七千三百元之違約金，並與系爭工程
    尾款二百三十七萬四千八百十九元抵銷，抵銷後，上訴人不得再為本件請求等語
    ，資為抗辯。
四、查上訴人主張兩造於八十二年五月十日簽訂系爭合約，由伊承攬系爭工程，約定
    合約總價為一千零四十萬元，如有增減，則按實際驗收數量結算，於簽約後十日
    內開工，三百六十個日曆天內完成，伊於八十二年十二月四日申報開工，期間曾
    因颱風而經被上訴人同意展延十五日，系爭工程業經被上訴人驗收完成，經結算
    結果尚餘二百三十七萬四千八百十九元工程尾款未付等情，業據上訴人提出之合
    約書及被上訴人八十三年十二月二十一日八三鎮民字第一五三一之八函為證（見
    原審卷第十一至二五頁），復為被上訴人所不爭，堪認上訴人此部分主張為真實
    。
五、上訴人另主張被上訴人應給付其上開尾款及法定遲延利息，惟被上訴人抗辯因上
    訴人之遲延完工，被上訴人得對之請求七百七十六萬七千三百元之違約金，並主
    張抵銷之。是本件所應審酌者，核為上訴人有無逾期完工？被上訴人主張抵銷有
    無理由？經查：
  (一)「頭城鎮公所辦理工程工期核算要點」第一點係規定：「頭城鎮公所為劃一各種
    工程之工期核算，特訂定本要點。」，第十一點亦規定：「本合約所定工期，不
    論為工作天或日曆天，星期例假日仍應照計工期，承包商不得異議。」，此觀卷
    附上開要點內容甚明（見原審卷第十五、十六頁），則若上開要點僅係內部行政
    規則，尚無於要點中使用「承包商不得異議」等用語，亦毋庸揭示係為劃一工期
    核算，而以訂定要點方式為之，堪認此一要點核對承包被上訴人工程之承包商一
    體適用之規定，對於系爭工程自亦應適用。又上開要點第二點但書雖規定：「但
    重要或特殊工程必須限期完工者，其核算方式另行個案擬定，不包括在本要點內
    。」，惟查系爭工程並未另行個案擬定工期核算，而兩造雖約定有逾期責任，然
    於承攬工程契約中約定逾期責任者，非屬少見，非謂有此約定即均有限定期日完
    工之意，是系爭合約所謂日曆天，自應依上開要點第七點至第九點日曆天之解釋
    而定，即應將國定假日、民俗假日、全省性選舉投票日（見第八點第一項）、因
    辦理變更設計致全部工程無法進行而停工者（見第八點第二項）等不予列計。是
    上訴人主張系爭工程期限應扣除二十九個日曆天，堪予採信，被上訴人所辯僅係
    內部行政規則云云，即不足採。
  (二)被上訴人係於八十三年四月八日施工至系爭工程二樓頂板完成勘驗時，自上訴人
    處取回原建築執照，委請建築師代向宜蘭縣政府，以「係因筆誤更正各層用途及
    增加戶外停車位」為由申請變更設計，並於同年七月十三日檢送原建築執照申請
    之，於八十三年八月五日經宜蘭縣政府以八三府建管字第四七○九號函覆核准變
    更設計等情，為兩造所是認，並有宜蘭縣政府九十一年二月二十六日府建管字第
    ０九一００三一二四八號函（見本院卷第一六五頁）、九十一年六月二十日府建
    管字第０九一００六六三七八號函（見本院卷第二二二頁）在卷可憑。又「如建
    築物於二樓頂板勘驗完成後，申請人依建築法第三十九條規定申請建造執照變更
    設計尚在審核中，則應不得同時申報主管建築機關勘驗三樓頂板，應俟變更設計
    核准後，檢具勘驗申請書、及變更設計後建造執照始得申報勘驗。依建築法第五
    十六條規定，承造人應會同監造人按時申報勘驗後，方得繼續施工。」，亦據宜
    蘭縣政府以上開府建管字第○九一○○三一二四八號函覆甚明，被上訴人雖舉宜
    蘭縣政府八十七年三月十六日八七府建管字第二四四九九號函（見原審卷第二○
    ○頁）為證，辯稱本案非建築物工程設計變更，無涉工程進行，上訴人自得繼續
    施工云云，惟本件既係被上訴人申請變更設計，且原建築執照既係被上訴人取回
    ，被上訴人如認於此申請變更期間上訴人應繼續施工，自應負通知上訴人其變更
    設計內容為何，及上訴人何時可取回建築執照或依其他方式申請勘驗之協力義務
    ，難認上訴人應負查詢其變更內容之責任。是本件上訴人既否認知悉變更設計內
    容，則於一般常態下，依上開宜蘭縣政府函示說明，上訴人尚不得繼續施工，亦
    無從就三樓頂板配筋申請勘驗簽章，而被上訴人並未能舉證證明其已通知上訴人
    系爭變更設計內容，所辯上訴人應知得繼續施工或應向被上訴人申請延展工期云
    云，殊無足取，堪認上訴人主張系爭工程於申請變更設計期間未能繼續施工係可
    歸責於被上訴人事由乙節非虛。又上訴人主張其係於八十三年八月二十二日申請
    勘驗，而於八十三年八月二十四日完成三樓頂板之勘驗，此為被上訴人所不爭執
    ，並有建照執照影本附卷可稽（見原審卷第十八頁反面），則自宜蘭縣政府八十
    三年八月五日核准變更設計至同年月二十四日系爭三樓頂板完成勘驗，僅距二十
    四日等情以觀，益徵上訴人主張其未故為遲延，系爭工程於申請變更設計期間未
    能繼續施工係可歸責於被上訴人事由非虛。依系爭合約第十五條約定：「工期延
    長：因下列原因及因甲方（即被上訴人）之影響，致不能工作時，得照實際情況
    延長工期(一)人力不可抗拒之事故。
    (二)甲方之延誤。」，上訴人主張此部分應延長工期，即屬有據。是自八十三年四
    月九日（即取回建照執照翌日）起至同年八月四日止，計應延長工期一百一十八
    日（上訴人僅主張延長一百一十七日）。
  (三)系爭工程之工期為三百六十個日曆天，加因颱風而展延之十五天、應扣除之日曆
    日二十九日，應予延長之一百一十七日，計為五百二十一天，則上訴人於八十二
    年十二月十四日開工，其依合約完工之日期，應為八十四年五月十八日。而上訴
    人係於八十四年一月二十四日申報完工，另被上訴人工程驗收紀錄上亦記載完工
    日期為八十四年一月二十四日，並經被上訴人會驗人員簽章，有該紀錄附卷可佐
    （見原審卷第二五頁），足徵上訴人已於八十四年一月二十四日完成系爭工，並
    無逾期情事。
  (四)被上訴人固於八十四年三月二十三日以八四鎮民字第二三○四號函通知上訴人系
    爭工程未完工，其列載之未完工項目為「導盲磚、樓梯扶手、沙坑升旗台磨石子
    、洗腳水池紅鋼磚或斬石子、木質門料使用錯誤（應為櫸木）、水箱內貼白磁磚
    、四周環境整平清潔工作」（見原審卷第二一頁），惟查：
    1.上訴人於八十四年六月五日就上開項目之施工問題曾函請被上訴人指示，被上
      訴人於同年月二十四日覆稱除圍牆及沙坑、升旗台磨石子同意不予設施外，餘
      應依合約及設計圖施工完成等語（見原審卷第二二、二三頁）。惟導盲磚部分
      ，上訴人主張本採Ｔ型方式施作，但因正對樹木，樹木若不遷移無法照設計施
      工，經多次口頭請示裁決，被上訴人人員均未指示，致伊不敢擅自做主施工，
      最後被告人員指示導盲磚部分改以Ｖ型方式施作，方才解決問題，並提出完工
      照片與原設計圖以資比對（見原審卷第七三、七六、七七頁）；樓梯扶手部分
      ，上訴人亦主張依系爭工程標單，僅有欄杆扶手項目，並無樓梯扶手之項目，
      且施工圖關於欄杆扶手均標示尺寸高度，樓梯扶手則未註明尺寸高度，不知如
      何施工，核係被上訴人設計及發包錯誤所致，並提出工程標單、照片及施工圖
      佐證（同原審卷第七三頁正反面、七八至八五頁），堪認上述工程未能施作，
　　　應可歸責於被上訴人，被上訴人固辯稱上訴人未能證明就導盲磚部分有變更指
　　　示，樓梯扶手依設計圖即可算出云云，然究應製作何種規格之扶手，及何種型
　　　態之導盲磚，應由被上訴人指定之，並非上訴人之義務，苟非經被上訴人指示
　　　，上訴人尚無從施作，是被上訴人所辯委不足採。
    2.依系爭工程合約書第十九條約定：「乙方（即上訴人）於工程完成時，應即通
      知甲方（即被上訴人），甲方接獲乙方通知時，甲方應於十五日內初驗……，
      驗收如有局部不合格時，乙方應即在限期內修理完成，再行申請甲方復驗」（
      見原審卷第一三頁反面），可知工程完成與驗收後之瑕疵修補核屬二事。被上
      訴人並不否認於八十四年一月二十四日上訴人申報完工時，系爭工程主體業已
      完成，乃被上訴人所是認，而前述八四鎮民字第二三○四號函所載之其餘項目
      即「洗腳水池紅鋼磚或斬石子、木質門料使用錯誤、水箱內貼白磁磚、四周環
      境整平清潔工作」等項，衡諸常情，其完成之有無，均難謂屬足致無法使用系
      爭工程之重大事項，要屬驗收後之瑕疵修補範圍，應由被上訴人定期命上訴人
      完成修補，如上訴人無法依限完成修補，始生逾期違約之問題。而上開被上訴
      人所指瑕疵復均已補正，為被上訴人所是承，其執此主張八十四年一月二十四
      日時系爭工程尚未完工，俟同年九月十九日初驗後始完工，驗收日為同年十一
      月七日云云，尚乏依據。
  (五)被上訴人另辯稱舊有東北社區活動中心未拆除，亦屬未完工項目云云，惟查：被
    上訴人上開八四鎮民字第二三○四號函文內容，並未指出舊有東北社區活動中心
    未拆除係屬未完工之部分，足認當時被上訴人並未認此係未完工之部分。被上訴
    人並曾同意舊有活動中心拆除延至十月九日再行拆除，亦有被上訴人八十四年十
    月五日八四鎮民字第一二二四二號函附卷可憑（見原審卷第八七頁），參諸八十
    四年九月十五日，頭城鎮城東里之里民大會猶在舊有東北社區活動中心舉行（見
    本院前審卷第六八頁）乙節，可徵上訴人主張舊有活動中心未拆除，係因被上訴
    人及里民仍須使用所致，並非上訴人故為遲延拆除等語為真正。是被上訴人此部
    分抗辯，要不足採。
六、綜上所述，上訴人已於八十四年一月二十四日完成系爭工程，並未逾期，從而上
    訴人本於承攬契約法律關係，請求被上訴人給付二百三十七萬四千八百一十九元
    ，及自民國八十六年三月二十日（即起訴狀繕本送達翌日）起至清償日止，按週
    年利率百分之五計算之利息，為有理由，應予准許。原審為上訴人敗訴之判決，
    並駁回其假執行之聲請，容有未洽，上訴意旨求予廢棄改判，為有理由，爰由本
    院予以廢棄改判如主文第二項所示。又兩造分別陳明願供擔保為准、免假執行之
    宣告，經核於法並無不合，爰分別酌定相當擔保金額准許之。
七、本件事證已臻明確，兩造其餘之陳述及證據，經審酌於判決之結果並無影響，爰
    不予一一論列審究，附此敘明。
八、據上論結，本件上訴為有理由，依民事訴訟法第四百五十條、第七十八條、第四
    百六十三條、第三百九十條第二項、第三百九十二條，判決如主文。
中　　　華　　　民　　　國　　九十一　　年　　　十　　　月 　 十五  　　日
                                民事第一庭
                                    審判長法  官　洪  仁  嘉
                                    　　　法  官　陳  金  圍
                                    　　　法  官　黃  莉  雲
右正本係照原本作成。
如不服本判決，應於收受送達後二十日內向本院提出上訴書狀，其未表明上訴理由者
，應於提出上訴後二十日內向本院補提理由書狀（均須按他造當事人之人數附繕本）
上訴時應提出委任律師或具有律師資格之人之委任狀；委任有律師資格者，另應附具
律師及格證書及釋明委任人與受任人有民事訴訟法第四百六十六條之一第一項但書或
第二項（詳附註）所定關係之釋明文書影本。
中　　　華　　　民　　　國　　九十一　　年　　　十　　　月 　 十七  　　日
                                          書記官　秦  仲  芳
附註：
民事訴訟法第四百六十六條之一（第一項、第二項）：
對於第二審判決上訴，上訴人應委任律師為訴訟代理人。但上訴人或其法定代理人具
有律師資格者，不在此限。
上訴人之配偶、三親等內之血親、二親等內之姻親，或上訴人為法人、中央或地方機
關時，其所屬專任人員具有律師資格並經法院認為適當者，亦得為第三審訴訟代理人
。
